【裁判字號】    90,上,356
【裁判日期】    921002
【裁判案由】    拆屋還地等
【裁判全文】
台灣高等法院高雄分院民事判決  九十年度上字第三五六號
      上  訴  人    丙○○
      訴訟代理人    楊昌禧律師
      被上訴人      甲○○
      被上訴人      乙○○
      訴訟代理人    樓嘉君律師
      複  代理人    魏緒孟律師
右當事人間請求拆屋還地等事件，上訴人對於中華民國九十年七月十八日臺灣高雄地
方法院八十九年度訴字第一三五六號第一審判決提起上訴，九十二年十月八日言詞辯
論終結，本院判決如左：
    主    文
原判決除減縮部分外廢棄。
被上訴人在第一審之訴及假執行之聲請駁回。
第一、二審訴訟費用，除確定部分外，由被上訴人負擔。
    事  實  及  理  由
一、被上訴人起訴主張：被上訴人甲○○及乙○○分別係坐落高雄縣大樹鄉○○○段
    四一六之十及四一六之廿五號土地之所有人，上訴人竟無權占用甲○○所有如附
    表Ａ、Ｂ所示土地及乙○○所有如附表Ｓ所示土地，種植果樹。經二人向上訴人
    催討無效果；上訴人占用附表Ａ、Ｂ、Ｓ土地，致渠等無使用收益，獲有相當於
    租金之利益，渠等自得請求起訴日前五年即自民國八十四年五月十八日起至交還
    土地之日止，相當土地申報總價年息百分之十計算之租金損害。爰依民法所有物
    返還請求權及不當得利規定，求為：(一)上訴人應將坐落高雄縣大樹鄉○○○段四
    一六之十號如附表Ａ、Ｂ所示三百廿五平方公尺、三百九十二平方公尺之地拆除
    ，將土地返還甲○○，並給付甲○○新台幣（下同）十二萬五千零四十五元，及
    自八十九年五月十八日起至交還土地之日止，按月給付甲○○二千五百八十一元
    。(二)上訴人應將坐落高雄縣大樹鄉○○○段四一六之廿五號如附表Ｓ所示二百七
    十九平方公尺地上物拆除，將土地返還乙○○，並給付乙○○四萬八千六百五十
    八元，及自八十九年五月十八日起至交還土地之日止，按月給付乙○○一千零四
    元。(三)被上訴人願供擔保，請准宣告假執行。（被上訴人起訴請求段唐闖、黃慶
    義、黃文義、黃振益、吳建德、吳黃咱、吳彩霞、吳素合等九人拆屋還地及給付
    相當租金損害部分，因段唐闖等九人撤回上訴，已告確定）。
二、上訴人則以：伊占用附表Ａ、Ｂ、Ｓ土地係向吳平鑫購買，已付清價金，並非無
    權占有，且被上訴人依土地申報總價年息百分之十計相當租金損害，顯屬過高等
    語置辯。求為：(一)被上訴人之訴駁回。(二)如受不利判決，願供擔保免為假執行。
三、原審法院准許被上訴人部分請求，判決：(一)上訴人應將坐落高雄縣大樹鄉○○○
    段四一六之十號如附表Ａ、Ｂ所示三百廿五平方公尺、三百九十二平方公尺土地
    上之地上物拆除，將土地返還甲○○，並給付甲○○五萬七千八百十六元，及自
    八十九年五月十八日起至交還土地之日止，按月給付甲○○一千一百九十四元。
    (二)上訴人應將坐落高雄縣大樹鄉○○○段四一六之廿五號如附表Ｓ所示二百七十
    九平方公尺土地上之地上物拆除，將土地返還乙○○，並給付乙○○二萬三千九
    百六十九元，及自八十九年五月十八日起至交還土地之日止，按月給付乙○○四
    百九十五元。(三)以供擔保為條件，准、免假執行。上訴人就其敗訴部分，聲明不
    服，提起上訴，求為：(一)原判決不利於上訴人部分廢棄。(二)廢棄部分，被上訴人
    在第一審之訴駁回。上訴人則求為：上訴駁回。
    被上訴人甲○○於本院撤回上訴人占用附表Ａ土地部分之起訴。
四、坐落高雄縣大樹鄉○○○段四一六（旱，三千九百零四平方公尺）、四一六之一
    （旱，一千九百八十三平方公尺）、四一六之十（林，一千七百九十五平方公尺
    ）、四一六之十二（旱，三千九百七十七平方公尺）、四一六之十七（旱，七百
    三十七平方公尺）、四一六之廿五（道，九百四十平方公尺）號六筆土地係訴外
    人吳平鑫等八人共有，案外人王魯（出資四分之一，王魯係與其外甥張添印共同
    出資，但張添印嗣後又退出）與陳士東（出資四分之三）向吳平鑫等八人購買該
    六筆土地，於七十八年一月九日以買賣為原因，移轉所有權於陳士東配偶陳謝妲
    名義；陳士東將其出資轉讓予賴錦軒，故陳謝妲於七十八年五月十八日以買賣為
    原因，將四一六號土地移轉所有權予王魯（但其登記面積超過其應得之四分之一
    出資），將其餘五筆土地於同日移轉所有權予賴錦軒；王裕昭、林芳松、李金福
    三人（下稱王裕昭三人）欲購買土地經營安養院，向賴錦軒購買五筆土地，於八
    十一年五月十八日以買賣為原因，將四一六之一、四一六之十及四一六之十七號
    三筆土地以買賣為原因，移轉所有權予王裕昭三人指定甲○○（更名前叫王秋金
    ，係王魯之兒子），將四一六之廿五號土地移轉所有權予王裕昭三人指定之乙○
    ○（王裕昭之配偶），四一六之十二號土地登記予王裕昭三人指定之林芳松；王
    魯欲與三人共同經營及開發其所有四一六號土地，但王裕昭三人未購買（但買賣
    契約書仍記載出賣人為王魯及賴錦軒），嗣王魯週轉不靈，且四一六號土地面積
    超過其出資四分之一，故由王裕昭三人承受王魯以四一六號土地向大樹鄉農會以
    九百五十萬元貸款方式，向王魯購買四一六號土地，於王魯於八十八年三月廿四
    日以買賣為原因，將四一六號土地移轉所有權予王裕昭三人指定之李金福，業據
    証人王魯、王裕昭、林芳松、李金福及張添印証述明確（本院卷(一)一０六至一０
    八頁、本院卷(二)二一０至二二０頁、一三二頁、十六至廿一頁），並有土地登記
    簿（本院卷(二)一四九至一八三頁）、不動產買賣契約書（本院卷(二)卅二至卅三頁
    、一０六至一０九頁）、高雄縣鳳山地政事務所八十九年三月十日、九月十三日
    函及所附土地所有權移轉文件（原審卷六九至一０一頁、一四六至一八一頁）足
    參，堪信為真實。
五、吳平鑫等八人與上訴人間不動產買賣之效力，是否違反修正前農業發展條例第三
    十條、民法第二百四十六條、第七十一條規定而無效﹖如果有效，吳平鑫是否已
    合法解除﹖
    八十九年一月廿六日修正前農業發展條例第三十條規定：每宗耕地不得分割及移
    轉為共有。但因出售與毗鄰耕地自耕農而與其耕地合併者，得為分割；因繼承而
    移轉者，得為共有；共有耕地每人持分達五公頃以上且有分割之必要者，得報經
    該省 (市)主管機關核准分割為單獨所有；部分依法變更為非耕地使用者，其依
    法變更部分得為分割。被上訴人主張吳平鑫等八人與上訴人間有關附表Ｂ、Ｓ所
    示土地之買賣，違反每宗耕地不得分割及移轉為共有之規定而無效乙節。查：
    吳平鑫等八人出售附表Ｂ、Ｓ所示土地予上訴人後，又將包括Ｂ、Ｓ土地在內之
    六筆土地出售予陳士東及王魯時，張添印於七十八年一月五日曾書立切結書謂「
    立切結書人張添印茲因民國七十七年九月廿二日向吳平鑫等人承購大樹鄉○○○
    段四一六地號等六筆土地，其中四一六號之十地號（尚有四一六之廿五號）內未
    承購部分（附圖所示，即附表Ｂ、Ｓ所示土地），嗣後定分割歸還吳平鑫等人（
    但費用均歸其負擔），絕無異議，若有虛偽不實等情事，立切結書人願負法律上
    一切責任，恐口說無憑，特立此書為日後之証。註：丙○○、吳忠信、段唐闖、
    黃慶（義）、黃文義等部分未承購」（原審卷五十頁），張添印固然証稱切結書
    上張添印之署押不清楚是否係其所寫，但實際書寫切結書內容之代書郭文山証稱
    ：吳平鑫將土地予王魯及陳士東前，已將部分土地出售予包括上訴人在內之第三
    人，故出售之土地面積係扣除已出售予包括上訴人在內之第三人土地之面積，王
    魯等人支出之價金亦扣除該部分已出售土地之價金，寫切結書時，陳士東、王魯
    、張添印、吳平鑫在場，故王魯知道欲購買之土地不包括上訴人先前向吳平鑫等
    八人購買的土地，且王魯為賺仲介費，故將土地之買方列為張添印，切結書係張
    添印叫其寫的（本院卷(二)一八八至一九四頁），吳平鑫亦証稱其土地係賣予張添
    印時，已告知部分土地已賣予第三人（原審卷一０八頁背面），張添印於陳謝妲
    出售土地予賴錦軒時，代收買賣價款時，在買賣契約書上簽名（本院卷(二)卅二頁
    ），該簽名與切結書上之張添印之署押相同，張添印於與吳平鑫等八人之買賣契
    約立於買受人地位，其書立切結書乃符合買賣之常情，故張添印証稱其不記得切
    結書上張添印之署押是否係其所為，與事實不符。切結書已載明陳士東及王魯向
    吳平鑫等八人購買六筆土地不包括上訴人先前向吳平鑫等八人購買之附表Ｂ、Ｓ
    所示土地，且於得分割時，再為分割予吳平鑫等八人，足見當時上訴人與吳平鑫
    等八人、吳平鑫等八人與陳士東、王魯間土地之買賣，已依民法第二百四十六條
    第一項但書約定，故上訴人與吳平鑫等八人間之附表Ｂ、Ｓ所示土地買賣契約為
    有效。吳平鑫雖証稱上訴人未付清價款，但不能以此即認吳平鑫等八人已解除與
    上訴人之買賣契約，被上訴人並未舉証証明吳平鑫等八人已解除與上訴人之買賣
    契約，且吳平鑫等八人出售予張添印（即王魯、陳士東）之土地，不包括出售予
    上訴人之土地，故上訴人占有附表Ｂ、Ｓ所示土地，係基於與吳平鑫等八人買賣
    關係而為之，應足認定。
六、王裕昭三人向賴錦軒及王魯購買六筆土地時，是否知悉上訴人向吳平鑫等八人購
    買附表Ｂ、Ｓ所示土地﹖
    陳士東將向吳平鑫等八人購買登記陳謝妲名義之出資，出售予賴錦軒時，因為陳
    士東與王魯向吳平鑫等八人購買之土地登記於陳謝妲名義，為結束與王魯間合夥
    關係，乃一併列王魯為買受人，移轉四一六號土地所有權予王魯，其餘五筆土地
    移轉所有權予賴錦軒，結束王魯與陳士東合夥購買土地關係，張添印一方面立於
    出賣人地位（王魯、陳士東係以張添印名義與吳平鑫簽約）收受價金，使王魯兼
    具買賣雙方地位之情形，即王魯曾參與出售土地與賴錦軒之買賣，而其與陳士東
    向吳平鑫等八人購買六筆土地時，又已知悉所購買之土地不包括上訴人先前向吳
    平鑫等八人購買如附表Ｂ、Ｓ所示土地，而王裕昭稱其以被上訴人名義向王魯購
    買土地時，不知道上訴人向吳平鑫等八人購買附表Ｂ、Ｓ土地之情事。查：王魯
    、賴錦軒與王裕昭間之不動產買賣契約第一條約定：「甲方（王魯、賴錦軒）所
    有末尾記載不動產全部出賣與乙方（王裕昭）」、第四條約定：「甲方聲明對本
    件買賣標的物均無上手（或原契）來歷不明或有其他糾紛等情事」，其他特約事
    項：賣方聲明被侵占之土地及建築物，賣方不負任何責任，由乙方自行處理（本
    院卷(二)一０六至一０九頁）。王魯証稱其如何買就如何賣，當時土地上有房子，
    所以要求買方（王裕昭）自行處理，其雖証稱土地沒有測量，不知有無被占用之
    情事（本院卷(二)十六至廿一頁），惟其已事先知悉所購買之土地不包括上訴人占
    用之土地，故其稱不知出售之土地是否被上訴人占用，與事實不符。王魯與王裕
    昭於八十一年三月廿日簽訂不動產買賣契約，價金為七千二百萬元，簽約時交付
    定金，其餘價金於八十一年四月十日、廿日，五月五日及廿日，王魯於八十一年
    四月廿日前交付所有權移轉資料，五月廿日點交，土地於八十一年五月十八日完
    成所有權移轉登記，王魯出售土地予王裕昭時，因王裕昭無自耕能力，故約定由
    王魯提供其子甲○○借予王裕昭，移轉四一六之一、四一六之十及四一六之十七
    號三筆土地於甲○○名義（本院卷(二)十九頁、三０一頁），甲○○乃於八十一年
    五月七日申請戶籍謄本、同月九日申請自耕能力証明書（原審卷一五三至一五五
    頁）。按王裕昭向王魯購買六筆土地之總價金高達七千二百萬元，其購買土地係
    要經營安養院，衡情王裕昭必先行了解土地之範圍、大小及使用現狀，以利規劃
    、使用等評估，其與王魯又約定借用甲○○名義登記，則王魯與王裕昭間必存有
    相當之信任關係，辦理土地所有權移轉之時間達二個月，非一日即完成，故王魯
    自承其有告知王裕昭其如何買即如何賣（本院卷(二)十九頁），是而王魯知悉上訴
    人占用之土地亦非在其買受土地之範圍內，且已告知王裕昭購買之房子由第三人
    占用，要求王裕昭自行處理，足見王魯亦有告知上訴人土地亦不在二人買賣之範
    圍，只因王魯將其子甲○○名字借予王裕昭，其餘占有房子之人與王裕昭達成和
    解後，故於本院為房子要王裕昭自行處理，土地未經測量不知範圍，為與其所知
    事實不相符之証述，核非可採。上開王魯與王裕昭間不動產買賣契約書，與陳謝
    妲與王魯、賴錦軒所訂之不動產買賣契約書，內容大致相同，且均為事先打字製
    作之格式化契約書，其第一條及第四條約定均屬一般不動產買賣之制式合約，本
    件買賣雙方既以其他特約事項之約定，與第一條及第四條約定部分矛盾，則第一
    條及第四條即應將特約事項約定除外，而為限縮解釋。再被上訴人事後雖曾以甲
    ○○（王秋金）於八十三年間向高雄縣政府主張在四一六之十及四一六之廿五號
    土地建屋，是否為違建，經認定為違建（本院卷(二)一四四頁），表示其購買時不
    知上開土地上之房屋不在買賣範圍，惟此乃其與王魯成買賣後之行為，甲○○為
    土地登記之所有權人，段唐闖等人購買房屋坐落土地不能移轉土地所有權，故其
    房屋為違建，但不能以此推論王裕昭購買土地時，不知其範圍不包括上訴人占用
    如附表Ｂ、Ｓ所示之土地。
七、綜上所述，王裕昭向王魯購買六筆土地時，王魯已告知王裕昭購買土地中附表Ｂ
    、Ｓ所示土地，吳平鑫等八人早已出售予上訴人，但因屬農地不能分割，而有可
    為分割時再為分割登記之約定，則上訴人占有附表Ｂ、Ｓ所示土地係基於買賣關
    係而占有，並非無權占有。被上訴人固為附表Ｂ、Ｓ土地之登記名義人，但其買
    受人於購買時既明示購買土地之範圍既不包括附表Ｂ、Ｓ所示土地，即寓有允上
    訴人繼續為原來之使用之意思，不因該土地因現實登記為被上訴人名義而受影響
    ，則其依民法第七百六十七條所有物返還請求權，請求上訴人拆除地上物，返還
    土地，及依民法第一百七十九條規定，請求相當租金損害，為無理由。原審判命
    上訴人拆除地上物，返還土地及給付相當租金損害，就不當得利部分並為假執行
    之宣告，自有未洽。上訴意旨指摘原判決不當，求予廢棄改判，為有理由。自應
    由本院予以廢棄改判，如主文第二項所示。
八、據上論結，本件上訴為有理由，依民事訴訟法第四百五十條、第七十八條，判決
    如主文。
中      華      民      國    九十二    年      十      月      廿二    日
                                      臺灣高等法院高雄分院民事第六庭
~B1審判長法官  許明進
~B2      法官  謝肅珍
~B3      法官  李炫德
正本係照原本作成。
如對本判決上訴，須於判決送達後二十日內向本院提出上訴狀，其未表明上訴理由者，應
於上訴後二十日內向本院提出上訴理由書（均須按他造當事人之人數附繕本）。上訴時應
提出委任律師或具有律師資格之人之委任狀，並依附註條文規定辦理。
上訴人之配偶、三親等內之血親、二親等內之姻親，或上訴人為法人、中央或地方機關時
，其所屬專任人員具有律師資格並經法院認適當者，亦得為第三審訴訟代理人。第一項但
書及第二項情形，應於提起上訴或委任時釋明之。
中      華      民      國    九十二    年      十      月      二十二      日
~B法院書記官  黃玉珠
附註：民事訴訟法第四百六十六條之一：對於第二審判決上訴，上訴人應委任律師為訴訟
代理人，但上訴人或其法定代理人具有律師資格者，不在此限。


司法院資訊處製作；財團法人民間司法改革基金會備份。
